最高法院刑事判決　　　　　　　　　　　　　　　八十六年度台上字第五五四八號
　　上　訴　人　乙○○
　　　　　　　　甲○○
右上訴人等因殺人案件，不服台灣高等法院花蓮分院中華民國八十六年七月九日第二
審更審判決（八十六年度上更(一)字第二六號，起訴案號：台灣台東地方法院檢察署八
十五年度偵字第一三○五、一三四九號），提起上訴，本院判決如左：
    主  文
原判決關於乙○○、甲○○部分撤銷，發回台灣高等法院花蓮分院。
    理  由
本件原判決認定楊昌財偕同其兄楊照廣（二人已經原審判刑確定）及友人，於民國八
十五年六月二日晚間十一時許，前往台東市○○路二七○號二樓萬花筒ＫＴＶ飲酒，
楊照廣與鄰桌客人口角互毆，不敵先行離去，惟心中對該毆其之人及萬花筒ＫＴＶ服
務人員未盡維護安全之責甚為不滿，楊昌財不久亦隨後離去，待兄弟二人返回台東市
○○路三十七號住處，楊昌財遂取出於七十三、四年間，友人所贈送之十字弓乙把（
附紅外線瞄準器及箭五支）欲折返萬花筒ＫＴＶ尋仇理論，翌（三）日上午一時五十
分，楊昌財兄弟二人，先前往台東市○○路論情卡拉ＯＫ，邀約在該處飲酒之上訴人
乙○○、甲○○同往萬花筒ＫＴＶ。楊昌財、楊照廣、乙○○旋即搭乘由甲○○駕駛
之自用小客車前往，楊昌財並將裝有十字弓之飼料袋移放在甲○○小客車後車廂內，
途中楊照廣告知乙○○等人先前在萬花筒ＫＴＶ發生不快之事，並揚稱要討回公道，
喝王八蛋酒（按其真意為萬花筒ＫＴＶ店就事情之發生負責，對之賠罪之意），否則
鬧店，甲○○並詢明楊昌財飼料袋內係放置十字弓，斯時楊照廣、乙○○及甲○○俱
已明知楊昌財攜帶十字弓將前往鬧事傷人，及能預見以十字弓傷人會發生死亡之結果
，三人竟與楊昌財基於攜帶刀械及傷害之共同犯意，結夥於夜間攜帶該把十字弓前往
萬花筒ＫＴＶ，抵達後即由甲○○負責在樓下把風及接應，乙○○在附近撿拾木棍一
支，楊昌財取出十字弓，另楊照廣則徒手，三人依序上樓，嗣在一樓樓梯口遇見服務
生李偉文，乙○○聲言要找該ＫＴＶ負責人「陳董」理論，楊昌財即單獨變更傷害犯
意，而基於殺人之概括犯意，朝李偉文發射一箭未中，迨欲發射第二箭時，為乙○○
制止，且因李偉文躲在乙○○後面，而未出手致未得逞。嗣三人續登二樓，一進入大
廳，因該店服務生蔡俊維向楊昌財告稱與楊照廣發生不快之客人已離開，楊昌財即承
其犯意瞄準蔡俊維左胸發射一箭，致蔡俊維中箭，大量吐血，乙○○則與該店員工互
毆，另楊照廣站立在旁。該店另二名服務生張啟鴻、岳從志見狀，急將蔡俊維扶下樓
，欲以機車將蔡俊維送醫急救，此時在樓下把風之甲○○竟故意將機車推倒，阻礙蔡
俊維送醫急救，旋為張啟鴻二人排除仍將蔡俊維送醫。楊昌財、楊照廣、乙○○三人
嗣為該店員工合力制服，並報警當場逮捕，扣得十字弓一把（附紅外線瞄準器）、箭
五支及木棍一支。甲○○則聞風逃逸，於同年月七日晚間七時十分，在台東市○○街
一○○巷十九號二樓住處前為警逮捕。而蔡俊維經送醫急救後，因左胸部乳上穿刺傷
○‧六×○‧四公分深刺傷胸部動脈致休克、大出血，於八十五年六月三日上午三時
三十四分不治死亡等情，因而撤銷第一審不當之判決，改判依牽連犯關係，從一重論
處上訴人等共同傷害人之身體，因而致人於死罪刑，固非無見。
惟查(一)檢察官起訴事實係以上訴人等共同犯殺人未遂（李偉文部分）及殺人罪（蔡俊
維部分），為連續犯。原審認彼等並無共同殺人犯意，就蔡俊維被殺害部分，變更起
訴法條論以傷害致人於死罪刑，就被訴殺人未遂部分，僅謂檢察官上訴指其二人對於
楊昌財箭射李偉文部分亦應同負殺人未遂之責為無理由，而未明確認定其二人此部分
犯罪不成立，不另為無罪之諭知，尚嫌未洽。(二)原判決依刑法第三十八條第一項第一
款規定宣告沒收上開十字弓一把及所附紅外線瞄準器、箭五支，對於該紅外線瞄準器
及箭五支如何係屬違禁物，並未為必要之說明；又漏未引用刑法第十一條前段，均有
未合。上開二項情形，本院於前次發回時，已予指明，原判決仍未補正，已屬無可維
持。(三)原判決認定上訴人等應楊昌財、楊照廣邀約前往萬花筒ＫＴＶ，為楊照廣、楊
昌財討回公道，喝王八蛋酒，否則鬧店，如何能謂即係有共同傷害蔡俊維之犯意，並
未說明所憑之證據及認定之理由，難謂無理由不備之違法。(四)行為人對於構成犯罪之
事實，預見其發生而其發生並不違背其本意者，以故意論，刑法第十三條第二項定有
明文。原判決理由既謂以十字弓射人，足以取人生命，依一般通常觀念為上訴人等所
能預見之事（見原判決第四頁背面十一、十二行），且又認定服務生張啟鴻、岳從志
將蔡俊維扶下樓欲以機車送醫急救，上訴人甲○○竟故意將機車推倒，阻礙蔡俊維就
醫，則其二人夥同楊昌財、楊照廣共攜十字弓前往該ＫＴＶ店，由楊昌財以十字弓射
李偉文未逞，射蔡俊維死亡，能否謂係違背其二人本意，而無共同殺人犯意，饒有研
究餘地。以上或為上訴意旨所指摘，或為本院得依職權調查之事項，應認仍有發回更
審之原因。
據上論結，應依刑事訴訟法第三百九十七條、第四百零一條，判決如主文。
中      華      民      國    八十六    年      九      月     十八     日
                              最高法院刑事第九庭
                                  審判長法官  謝  家  鶴
                                        法官  羅  一  宇
                                        法官  吳  昭  瑩
                                        法官  花  滿  堂
                                        法官  陳  世  淙
      右正本證明與原本無異
                                              書  記  官
中      華      民      國    八十六    年      九      月    二十四    日
